【裁判字號】    99,交聲,2199
【裁判日期】    990730
【裁判案由】    聲明異議
【裁判全文】
臺灣高雄地方法院交通事件裁定        99年度交聲字第2199號
原處分機關  高雄市政府交通局
異  議  人  鵬雲企業有限公司
即受處分人
代  表  人  王鵬
上列異議人因違反道路交通管理處罰條例案件，對於高雄市政府
交通局民國99年7 月19日所為之裁決（高市交裁字第裁32-BUA00
5552號），聲明異議，本院裁定如下：
    主  文
原處分撤銷。
鵬雲企業有限公司不罰。
    理  由
一、異議意旨略以：異議人即受處分人鵬雲企業有限公司以機車
    出租為業，牌照號碼230-EVE 號機車係由莊竣翔於民國99年
    5 月20日上午2 時10分向異議人承租，同年5 月23日下午7
    時45分返還，上開承租人於出租期間即99年5 月21日下午11
    時13分許有駕駛人以危險方式在道路上駕駛汽車之違規，非
    異議人所能監督。異議人並非行為人，承租人證件齊全，經
    核對符合一切規定，異議人並無故意或過失，爰依法爰聲明
    異議，請求撤銷原處分等語。
二、按行政罰法第7 條規定：「違反行政法上義務之行為非出於
    故意或過失者，不予處罰」，究其立法目的，乃依有責任始
    有處罰之原則，對違反行政法上義務之處罰，以行為人有可
    非難性及可歸責為前提，即行為人主觀上有故意或過失，始
    予處罰。又駕駛人違反道路交通管理處罰條例第43條第1 項
    第1 、2 款之規定，同條第4 項並規定「汽車駕駛人有第1
    項第1 款、第2 款或前項行為者，並吊扣該汽車牌照3 個月
    」；惟若汽車駕駛人與汽車所有人非同屬1 人，可否依同條
    第4 項規定對於汽車所有人處以吊扣汽車牌照3 個月處罰？
    經臺灣高等法院暨所屬法院之法官研討結果略以：(一)依該條
    項文義以觀，其吊扣汽車牌照之對象係「違規之汽車牌照」
    ，並無違規汽車駕駛人應與汽車所有人為同1 人始能吊扣汽
    車牌照之限制；(二)再觀該條文立法過程（見立法院第五屆第
    六會期交通委員會第6 次全體委員會記錄），益證道路交通
    管理處罰條例第43條第1 項第2 款、第4 項關於吊扣汽車牌
    照之處分，應係針對汽車所有人所設之特別規定，自不得僅
    以汽車所有人已依道路交通管理處罰條例第85條第1 項規定
    ，指出汽車之實際使用人即遽認無道路交通管理處罰條例第
    43條第1 項第2 款、第4 項規定適用之餘地；(三)然上開吊扣
    汽車牌照之特別規定，究屬行政義務違反之處罰，而條文或
    立法過程，並未排除行政罰法第7 條第1 項「違反行政法上
    義務之行為非出於故意或過失者，不予處罰」及道路交通管
    理處罰條例第85條第4 項推定過失等規定之適用，是汽車所
    有人自仍得經由舉證證明其無故意及過失而免罰；(四)故縱汽
    車駕駛人與汽車所有人非同屬1 人，亦應依道路交通管理處
    罰條例第43條第4 項規定對於汽車所有人處以吊扣汽車牌照
    3 個月處罰，惟可舉證不罰（臺灣高等法院暨所屬法院98年
    11月11日98年法律座談會刑事類提案第21號研討結果意旨參
    照）。
三、經查，異議人為合法機車租售業者，有高雄市政府營利事業
    登記證1 紙在卷可稽（見本院卷第9 頁），其所有車牌號碼
    2 30-EVE號重型機車，於99年5 月21日下午11時13分許，在
    高雄市○○街12巷口路段，因駕駛人以危險方式在道路上駕
    駛汽車，而為警拍照逕行舉發等情，為異議人所不爭執，亦
    有高雄市政府警察局99年6 月7 日舉發違反道路交通管理事
    件通知單1 紙及照片2 張附卷可佐（見本院卷第8 頁正、反
    面），此部分事實固堪認定。惟異議人自99年5 月20日上午
    2 時10分許起至同年5 月23日下午7 時45分許，將其所有上
    開機車出租給莊竣翔使用，且承租人莊竣翔已考領有普通重
    型機車駕駛執照等情，有卷附鵬雲企業有限公司機車租賃切
    結書及莊竣翔之身分證、駕駛執照影本各1 紙在卷可憑（見
    本院卷第5 、6 頁），而本件經舉發之交通違規時間為99年
    5 月21日下午11時13分許，為異議人出租機車交由莊竣翔占
    有使用期間，足認上開危險駕車違規行為之實際駕駛人當係
    莊竣翔本人或經莊竣翔允許使用之人，而與異議人無關。又
    依上開機車租賃切結書之約定，承租人應遵守交通法規，且
    不得將該租賃機車轉借予無照者騎乘，如有酒後駕車、飆車
    、懸掛他牌、違規行駛事件，承租人須負責賠償損失，如發
    生任何法律問題、交通違規，承租人必須負全部民刑事法律
    責任等語，有上開機車租賃切結書1 紙在卷可參。上開切結
    書雖屬私人間約定，而無拘束原處分機關之效果，然異議人
    出租車輛供他人使用，既乏法令明文規範，形式上僅能以此
    種租車切結之方式約束承租人，對於承租人在外駕車行為，
    著實難以預防或監督，是除別有事證外，自難遽認異議人有
    何故意或過失之可歸責原因。
四、綜上所述，本件汽車駕駛人並非異議人，且異議人已盡審核
    承租人是否考領有合法駕駛執照，復於租賃切結書上明文約
    定承租人應遵守交通法規，是異議人對實際駕駛人之違規，
    並無故意、過失，亦無可歸責之原因。從而，原處分機關未
    審酌前情，逕以車輛所有人即異議人為裁罰對象，即有未洽
    ，本件異議人之異議為有理由，自應由本院將原處分撤銷，
    並為異議人不罰之諭知，以資適法，爰裁定如主文第一、二
    項所示。
據上論斷，應依道路交通案件處理辦法第20條前段，裁定如主文
。
中    華    民    國    99    年    7     月    30    日
                  交通法庭  法  官 林裕凱
以上正本證明與原本無異。
如不服本裁定，應於收受送達後5 日內向本院提出抗告狀。
中    華    民    國    99    年    7     月    30    日
                            書記官 陳仙宜

司法院資訊處製作；財團法人民間司法改革基金會備份。
